【裁判字號】    99,上易,1487
【裁判日期】    990831
【裁判案由】    贓物
【裁判全文】
臺灣高等法院刑事判決                99年度上易字第1487號
上  訴  人  臺灣基隆地方法院檢察署檢察官
被      告  乙○○
上列上訴人因被告贓物案件，不服臺灣基隆地方法院98年度易字
第664號，中華民國99年4月6日第一審判決（起訴案號：臺灣基
隆地方法院檢察署98年度偵字第3395、4636號），提起上訴，本
院判決如下：
    主  文
上訴駁回。
    理  由
一、公訴意旨略以：被告乙○○明知同案被告蘇水生持有之索尼
    愛立信牌型號C905號行動電話1支（序號為000000000000000
    號，含電池1個）係被告蘇水生在基隆市○○區○○街63巷1
    號6樓，竊取甲○○所有而得之贓物（蘇水生業經原審判處
    有期徒刑6月確定），仍於98年5月5日晚上9時許，在兩人位
    於臺北縣新莊市○○路○段529號4樓之居處，以不詳代價，
    向被告蘇水生購買上開行動電話。被告乙○○並於取得上開
    行動電話後，將其使用之門號0000000000號SIM卡插入上開
    行動電話內，於同日晚上9時33分56秒許，撥打其胞姊鄭宇
    彤之門號0000000000號，而為使用。嗣因告訴人甲○○發現
    其前揭行動電話失竊，報警處理，員警調閱通聯紀錄後，查
    悉前揭行動電話正由被告乙○○以其門號000000 0000號持
    用中，而查獲上情，因認被告乙○○涉有刑法第349條第2項
    之故買贓物罪嫌云云。
二、按犯罪事實應依證據認定之，無證據不得認定犯罪事實；不
    能證明被告犯罪者，應諭知無罪之判決，刑事訴訟法第154
    條第2項、第301條第1項分別定有明文。次按認定不利於被
    告之事實，須依積極證據，苟積極證據不足為不利於被告事
    實之認定時，即應為有利於被告之認定，更不必有何有利之
    證據，縱令被告否認犯罪事實所持之辯解不能成立，仍非有
    積極證據足以證明其犯罪行為者，不能遽為有罪之認定（最
    高法院30年上字第816號、第1831號判例意旨參照）。又認
    定犯罪事實所憑之證據，雖不以直接證據為限，間接證據亦
    包括在內；然無論直接或間接證據，其為訴訟上之證明，須
    於通常一般之人均不致有所懷疑，而得確信其為真實之程度
    者，始得據為有罪之認定，倘其證明尚未達到此一程度，而
    有合理之懷疑存在，致使無從形成有罪之確信，本諸罪疑惟
    輕之原則，即應為無罪之判決（最高法院76年臺上字第4986
    號判例意旨參照）。另按故買贓物，須以行為人明知為贓物
    而有償取得贓物之所有權，始克成立（最高法院97年度臺上
    字第3867號、83年度臺上字第6837號判決意旨參照），亦即
    須限於行為人具有直接故意者，始該當於刑法第349條第2項
    之故買贓物罪。
三、公訴人認被告乙○○涉有故買贓物罪嫌，係以被告乙○○於
    警詢及偵訊中之供述（起訴書誤載為被告乙○○已於偵查中
    對故買贓物之事實坦承不諱）、同案被告蘇水生於偵訊中之
    供述、證人甲○○於警詢、偵訊中之證述、證人鄭宇彤、林
    政雄於偵訊中之證述，及卷附臺北縣政府警察局汐止分局汐
    止派出所受理各類案件紀錄表、受理案件登記表、索尼愛立
    信牌行動電話序號000000000000000號證明1張、綠葉山莊社
    區之車輛進出門禁登記簿影本1張、門號0000000000號（證
    人甲○○所使用）於98年5月1日至5月5日電話雙向通聯紀錄
    1份、門號0000000000號（被告蘇水生所使用）於98年5月1
    日至5月5日電話雙向通聯紀錄1份、門號0000000000號（被
    告乙○○所使用）於98年5月5日之電話雙向通聯紀錄1份、
    門號000 0000000號（被告蘇水生所使用）於98年5月5日之
    電話雙向通聯紀錄1份、序號000000000000000號行動電話於
    98年5月5日之電話雙向通聯紀錄1份、贓物認領保管單1張、
    查獲照片4張，為其主要論據。
四、訊據被告乙○○固不否認有向被告蘇水生購買並收受上開行
    動電話1支（含電池1個）等情，惟堅決否認有何故買贓物犯
    行，辯稱：伊當時是信任蘇水生，蘇水生是伊姊姊鄭宇彤之
    男友，當時都住在一起，蘇水生說他有個朋友叫小偉，甲○
    ○欠小偉錢，用該支手機抵債，蘇水生將該支手機拿回來，
    伊就用6千元向蘇水生購買該支手機。伊於警詢及偵訊中說
    謊，是因為蘇水生叫伊這麼說，當時蘇水生與姊姊的感情很
    好，伊怕他跟姊姊吵架，伊才因此說謊。伊是後來才懷疑他
    的手機來源有問題。姊姊已因本案與蘇水生分手等語。經查
    ：
  (一)上開序號000000000000000號之索尼愛立信牌型號C905號行
    動電話1支（含電池1個），係同案被告蘇水生自證人甲○○
    處竊取而得之贓物等情，業經原審認定無訛，被告蘇水生竊
    盜部分亦被判處有期徒刑6月確定。公訴人所提出之證人甲
    ○○於警詢、偵訊中之證述、證人鄭宇彤及林政雄於偵訊中
    之證述，及卷附上開各項書證，充其量僅足證明上開行動電
    話係被告蘇水生因犯竊盜罪所取得之贓物，無從用以認定被
    告乙○○於向被告蘇水生購買上開行動電話之際，有明知係
    贓物而仍購買之主觀犯意。
  (二)證人鄭宇彤於偵訊中曾證稱：蘇水生是伊的男友，認識2年
    ，有同居在一起，兩人的錢都混在一起使用等語（見偵卷第
    141頁），核與被告乙○○所述：蘇水生是伊姊姊鄭宇彤之
    男友，都住在一起，當時蘇水生與姊姊的感情很好等情相符
    ，此部分之事實堪信為真。
  (三)被告乙○○之歷次供述雖有差異，且與被告蘇水生供述之內
    容有些許落差，然仍無積極證據足資證明被告乙○○具有故
    買贓物之直接故意：
    1.被告乙○○於警詢中係供稱：手機是伊在臺北縣三重市重
      新橋下跳蚤市場購買云云（見偵卷第7頁）；於98年8月10
      日檢察官偵訊中，及98年11月4日檢察官偵訊之初始，均
      為相同陳述（見偵卷第42頁、第143頁）。
    2.其於98年11月4日檢察官偵訊之末，改稱：手機是蘇水生
      賣給伊的，多少錢伊忘了，不是在跳蚤市場買的。之前說
      謊，是因為不想害蘇水生。一開始蘇水生跟伊說是到跳蚤
      市場買。當時蘇水生與姊姊的感情很好，伊不想因為這樣
      破壞他與姊姊的感情，手機確實是蘇水生賣給伊的，伊不
      知道來源等語（見偵卷第144頁）。
    3.其於原審準備程序中供稱：伊當時是信任蘇水生，蘇水生
      說他有個朋友叫小偉，甲○○欠小偉錢，用該支手機抵債
      ，伊就用6千元向蘇水生購買該支手機等語（見原審卷第
      76至77頁）。於原審審理程序中供稱：蘇水生一開始是說
      甲○○欠他朋友小偉的錢，拿手機來抵債。警察通知伊去
      警局時，蘇水生教伊說是在跳蚤市場買的，伊怕姊姊跟他
      吵架，因此沒向警察說實話。當時姊姊和蘇水生住在一起
      ，論及婚嫁，伊也完全信任蘇水生。伊當時請蘇水生先去
      問這支手機值多少錢，伊再衡量有無能力購買，6千元的
      價格是手機行開的價，伊沒有跟蘇水生一起去手機行，伊
      不清楚是蘇水生自己去還是跟姊姊一起去的。蘇水生是在
      家裡跟伊說願意用6千元賣給伊，伊好像是說要分期還給
      他等語（見原審卷第221至227頁）。
    4.同案被告蘇水生於原審審理中以證人身分證稱：伊當時跟
      乙○○說這是伊跟人家拿來要抵債的。有人欠伊朋友錢，
      伊去收錢，手機是抵債的。伊怕這件事情讓鄭宇彤知道，
      鄭宇彤不喜歡伊與以前的朋友連絡，所以伊要乙○○說謊
      。伊把手機交給乙○○時，教他以後要說是在跳蚤市場買
      的，避免鄭宇彤懷疑伊去跟女生怎樣。伊賣給乙○○之前
      ，有先去手機通訊行問，通訊行說這支手機值6千元，伊
      就用6千元賣給乙○○，是在家裡乙○○的房間談的，乙
      ○○說他一時沒錢，有錢再還給伊，至今還沒給伊等語（
      見原審卷第193至204頁），其於檢察官偵訊中亦供稱：是
      伊教乙○○說手機是在跳蚤市場買的，乙○○不知道手機
      來源等語（見偵卷第147頁）。
    5.綜觀被告乙○○歷次供述內容，其於一開始雖謊稱係在跳
      蚤市場購得前揭行動電話，然嗣後始終表示係向被告蘇水
      生購得前揭行動電話，且於購買之際，係本於被告蘇水生
      與其胞姊鄭宇彤係同居男女朋友、形同家人之信賴關係，
      相信被告蘇水生所述行動電話來源為正常。是以，被告乙
      ○○顯然從未曾承認其係明知前揭行動電話係贓物而仍購
      買之事實。另由被告蘇水生上開陳述內容可知，其從不曾
      表示有告知乙○○關於前揭行動電話係贓物之事實；且依
      常情，蘇水生係於深夜會見女網友，並趁機竊取系爭手機
      ，此為不名譽之事，且涉及男女感情之忠誠度問題，被告
      係蘇水生女友鄭宇彤之胞弟，蘇水生當時與其女友尚論及
      婚嫁，蘇水生理應不會將竊取手機之實情和盤告知被告，
      以免被告告知鄭宇彤，引起波折，被告所辯應屬可信。
    6.由上可知，卷內並無積極證據證明被告乙○○向被告蘇水
      生購買前揭行動電話之際，其主觀上已知悉前揭行動電話
      係因犯罪而取得之贓物，縱令關於「蘇水生何時教導乙○
      ○對外謊稱行動電話係在跳蚤市場購得」一節，被告乙○
      ○與被告蘇水生所述互有分歧，仍無從憑此推論認定被告
      乙○○主觀上具有故買贓物之犯意。又被告蘇水生與被告
      乙○○之胞姊鄭宇彤係同居男女朋友關係，斯時感情甚篤
      ，被告乙○○本於其與被告蘇水生之間形同家人之信賴關
      係，相信被告蘇水生所出售予伊之行動電話係被告蘇水生
      循正常管道取得之物品，而未懷疑其來源，尚與常情無違
      ；何況，前揭行動電話之款式於斯時雖屬新穎，然並非全
      新品，且業經證人甲○○持續使用達近半年時間，此由證
      人甲○○於原審審理中證稱：伊在98年年初大約1月時購
      買，買新機，購買價格為1萬5千多元等語可知（見原審卷
      第182頁），被告乙○○與同案被告蘇水生所述「6千元」
      之售價，以前揭行動電話之新舊狀況、使用程度觀之，並
      非極為低廉之價格，亦難謂有顯著低於二手行動電話市場
      行情之情形，是亦無從認定被告乙○○有何收受贓物之未
      必故意。
五、綜上所述，依卷附證據，不足以認定被告乙○○於購買取得
    上開行動電話時，主觀上具有明知上開行動電話係因犯罪而
    得之贓物而仍購買之直接故意，即無成立刑法第349條第2項
    故買贓物罪之餘地；且依前開說明，亦無從認定被告乙○○
    有何收受贓物之未必故意，即無變更起訴法條論以刑法第34
    9條第1項收受贓物罪之可能。公訴人提出之上開證據，不能
    證明被告乙○○有何犯罪行為，此外，本院復查無其他積極
    證據足資證明被告乙○○確有公訴人所指上開犯行，核屬不
    能證明其犯罪。揆諸首揭法條、判例要旨及說明，自應為被
    告乙○○無罪之諭知。
六、原審以不能證明被告乙○○犯罪而為無罪之諭知，經核並無
    不合。檢察官上訴意旨略謂：由被告乙○○於偵訊時說詞可
    知，其向同案被告蘇水生購買行動電話時，即知該行動電話
    非在跳蚤市場購得，核與同案被告蘇水生於原審中前揭證詞
    相符，是被告乙○○自始即知該行動電話顯非購自跳蚤市場
    ，且其係智慮正常之社會人，當知同案被告蘇水生說詞子虛
    烏有，手機來源顯有問題，仍向檢、警偽稱同案被告蘇水生
    預為之飾詞，其主觀上已有贓物之認識灼然等情，指摘原判
    決不當云云。惟如前所述，蘇水生應無可能將竊取贓物之事
    實主動告知被告，且觀諸被告蘇水生於原審中前揭證詞可知
    ，其係告知被告手機乃其友人之債務人持以抵債等語，並請
    被告乙○○於有人詢問時說該手機係購自跳蚤市場，用意在
    避免鄭宇彤懷疑伊與其他女生接觸，要隱瞞女友，與被告於
    原審之供述相符。是縱被告乙○○自始即知該行動電話顯非
    購自跳蚤市場，亦無積極證據證明被告乙○○向同案被告蘇
    水生購買前揭行動電話之際，其主觀上已知悉該行動電話係
    竊得之贓物。是檢察官上訴為無理由，應予駁回。
據上論斷，應依刑事訴訟法第368條，判決如主文。
本案經檢察官鄭富銘到庭執行職務。
中    華    民    國    99    年    8     月    31    日
                  刑事第十七庭  審判長法  官  王聰明
                                      法  官  黃雅芬
                                      法  官  陳世宗
以上正本證明與原本無異。
不得上訴。
                                      書記官  李佳穎
中    華    民    國    99    年    8     月    31    日

司法院資訊處製作；財團法人民間司法改革基金會備份。
